【裁判字號】    95,上更(一),161
【裁判日期】    950530
【裁判案由】    違反稅捐稽徵法
【裁判全文】
臺灣高等法院刑事判決             95年度上更(一)字第161號
上  訴  人  乙○○
即  被  告
上列上訴人因違反稅捐稽徵法案件，不服臺灣板橋地方法院91年
度訴字第117號，中華民國92年3月12日第一審判決（起訴案號：
臺灣板橋地方法院檢察署90年度偵字第20245號），提起上訴，
本院判決後，經最高法院發回，本院判決如下：
    主  文
原判決關於乙○○公司負責人，為納稅義務人，以不正當方法逃
漏稅捐部分撤銷。
乙○○共同商業經辦會計人員，以明知為不實之事項而填製會計
憑證，處有期徒刑陸月，如易科罰金，以參佰元折算壹日。
    事  實
一、乙○○原係賀堅工程事業有限公司（設於臺北市○○○路○
    段一四二號五樓之一，下稱賀堅公司，登記負責人為乙○○
    之妻張秀蕊，至八十四年四月間負責人變更為林麗卿）之實
    際負責人，甲○○係賀堅公司之主任會計，為主辦會計人員
    ，丙○○○則為賀堅公司之助理會計，為經辦會計人員（甲○○、丙○○○均在賀堅公司設於台北縣新莊市○○路一八
    ０號新莊工廠上班，甲○○、丙○○○均因幫助逃漏稅捐罪
    ，分別經判處有期徒刑五月、四月確定），甲○○、丙○○○亦均為執行會計業務之人。乙○○為幫助賀堅公司逃漏民
    國（下同）八十三年度之營利事業所得稅，與甲○○基於共
    同之犯意聯絡，於八十三年八月間至同年年底某日之間，相
    繼要求其丙○○○向親友索取身分證，幫助賀堅公司以虛列
    支出人頭員工薪資，增加公司營業成本之方式，逃漏八十三
    年度賀堅公司營利事業所得稅，公司並願支付人頭員工被虛
    報薪資數額百分之二點五計算之報酬，丙○○○應允後，乙○○、甲○○、丙○○○及基於共同之犯意聯絡，渠等均明
    知如附表編號一、二、四、五、六所示之周翁秋菊、王美促
    、陳佩婷、李憲正、黃金水等五人，於八十三年間未在賀堅
    公司工作，附表編號三所示之陳憶潔僅曾於八十三年七至九
    月間在賀堅公司工作，每月薪資新台幣（下同）一萬五千元
    ，共領得四萬五千元薪資，其餘八十三年一至六月、及十至
    十二月等九個月份並未在賀堅公司任職支領薪資，附表編號
    七所示之黃薈潔（丙○○○之女）僅曾於八十三年七、八月
    至賀堅公司工作，每月薪資一萬三千七百五十元，共計領得
    二萬七千五百元薪資，然八十三年一至六月、九至十二月等
    十個月份均未在賀堅公司任職支領薪資。竟仍推由丙○○○
    向其如附表所示之親友即周翁秋菊之女兒周淑慧（其幫助賀
    堅公司逃漏稅捐犯行，業經台灣板橋地方法院以九十年度易
    字第七二０號判處拘役五十日，緩刑三年確定。）等七人告
    知公司需人頭報稅，並稱不會申報超出渠等應繳納稅捐之額
    度且願支付薪資數額百分之二點五計算之報酬，經渠等同意
    而取得如附表所示之周翁秋菊等七人身分證影本（其中周翁
    秋菊部分，係由其女周淑慧交付丙○○○，並收受丙○○○
    交付之報酬），丙○○○、甲○○並代刻周翁秋菊、王美促
    、陳佩婷、陳憶潔之印章各乙枚，及借得李憲正、黃金水、
    黃薈潔之印章後，丙○○○即於八十三年十二月三十日在賀
    堅公司上開新莊工廠辦公室內，書立代周翁秋菊等七人領取
    自八十三年一至十二月之薪資共計一百六十六萬四千一百六
    十元之切結書一紙、並在賀堅公司八十三年一至十二月之每
    月薪（工）資表上之原始會計憑證上，以蓋用周翁秋菊等人
    印章，作為周翁秋菊等人已向賀堅公司領取各該月份支薪資
    之證明之用之方式，以此明知不實之事項接續填製賀堅公司
    八十三年一月至十二月薪（工）資表之會計原始憑證十二紙
    ，再將該等身分證、切結書、薪資表等資料交由甲○○，並
    由丙○○○先領取薪資表上各人頭員工被申報薪資數額百分
    之二點五之報酬，轉交予周淑惠（周翁秋菊之女）、王美促
    、陳憶潔、陳佩婷、李憲正、黃金水、黃薈潔等人。嗣甲○○並將該等切結書、薪資表、身分證等資料，持交不知情之
    會計師，將上開明知為不實之事項登載於應由甲○○、丙○○○在業務上作成如附表編號一至七之周翁秋菊等七人於八
    十三年一至十二月間，分別向賀堅公司支領如附表所示薪資
    數額之「各類所得扣繳暨免扣繳憑單」（周翁秋菊之扣繳憑
    單被誤載為周翁秀菊）上，而將該不實薪資支出金額虛列為
    公司營業成本，並進而製作內容不實之賀堅公司八十三年度
    營利事業所得稅結算申報書，於八十四年間持向財政部台北
    市國稅局行使申報賀堅公司八十三年度營利事業所得稅，以
    此方式浮報薪資支出一百五十九萬一千六百六十元，幫助賀
    堅公司逃漏營利事業所得稅三十九萬七千九百十五元，並均
    足以生損害稅捐稽徵機關對於稅捐稽徵管理與核課之正確性
    （乙○○行使業務上登載不實文書部分，業經原審法院判處
    有期徒刑五月，嗣經本院前審及最高法院駁回上訴確定）。
二、嗣因周翁秋菊不知其女周淑慧擅自將其身分證持交丙○○○
    ，充當賀堅公司人頭員工，經財政部臺灣省北區國稅局三重
    稽徵所於八十六年十一月間，查對周翁秋菊八十三年度之綜
    合所得稅未申報任職賀堅公司期間所領得薪資四十二萬元，
    通知周翁秋菊補繳稅款，周翁秋菊向財政部臺灣省北區國稅
    局三重稽徵所檢舉，並訴請臺灣板橋地方法院檢察署檢察官
    偵查始悉上情。
三、案經臺灣士林地方法院檢察署檢察官自動檢舉呈請臺灣高等
    法院檢察署檢察長核轉臺灣板橋地方法院檢察署檢察官偵查
    起訴。
    理  由
一、訊據上訴人即被告乙○○坦認其原為賀堅公司之實際負責人
    ，及賀堅公司八十三年度之營利事業所得稅係以丙○○○提
    供周翁秋菊等人之薪資表，送交不知情之會計師填製扣繳憑
    單，並申報賀堅公司營利事業所得稅等事實均供承不諱，惟
    矢口否認有前開犯行，辯稱：周翁秋菊等人之工資表是會計
    丙○○○拿來的，因工地鋼筋有一些裁切下來的鋼筋（即下
    腳料），丙○○○找雜工來整理成堆，伊拿錢給丙○○○負
    責承包，丙○○○並出具切結書，始交由會計師製作扣繳憑
    單並申報公司稅捐，不知周翁秋菊等七人未在工地工作，無
    從分辨薪資表是否不實，伊未叫丙○○○去找人頭身分證，
    供公司報稅逃漏稅捐等語。惟查：
  (一)本案係因丙○○○擔任賀堅公司會計，而應賀堅公司實際負
    責人即被告、及甲○○之要求，允諾找尋人頭報稅，嗣取得
    如附表所示周翁秋菊等七人身分證，並支付各該提供身分證
    者相當報酬之事實，業據已經判決確定之共犯丙○○○迭於
    偵查、原審、本院前審中自白不諱，丙○○○並於偵查及原
    審中以證人身份證述在卷（八十九年度偵續字第六號卷第二
    十一頁至第二十五頁、九十一年訴字第一一七號卷第一００
    至第一一０頁）。而丙○○○於八十三年十二月三十日書立
    代周翁秋菊等七人領取自八十三年一至十二月之薪資共計一
    百六十六萬四千一百六十元之切結書一紙、填寫周翁秋菊等
    七人八十三年一月至十二月之薪資表十二紙後，將周翁秋菊
    等七人身分證、切結書、薪資表等資料交回賀堅公司，嗣由
    不知情之會計師據以製作登載如附表所示之七紙「各類所得
    扣繳暨免扣繳憑單」等情，亦有賀堅公司八十四年度之負責
    人林麗卿於偵查中所提出之切結書一紙、周翁秋菊等七人身
    分證影本各一紙、及該等人八十三年一至十二月薪資表十二
    紙、賀堅公司八十三年度營利事業所得稅結算申報書、周翁
    秋菊等七人之八十三年度各類所得扣繳暨免扣繳憑單各一紙
    在卷可稽（附於臺灣板橋地方法院檢察署八十七年度偵字第
    二二二二號偵查卷宗第二十六至四十八頁）。另證人周翁秋
    菊於原審調查中供稱：渠不知身分證遭女兒周淑慧持交被告
    丙○○○用以虛報賀堅公司員工薪資逃漏營業所得稅捐等語
    （見原審八十九年度訴字第九五四號一卷第四九頁）。證人
    周淑慧於原審法院九十年度易字第七二０號違反稅捐稽徵法
    案件中供稱：渠提供母親周翁秋菊之身分證與被告丙○○○
    ，並收了一點錢，但事後沒有告訴母親，亦不知母親受通知
    補稅等語（見原審八十九年度訴字第九五四號一卷第四九頁
    ）；及渠在丙○○○臺北縣中和市住處，偷偷將周翁秋菊身
    分證交付丙○○○，供賀堅公司人員據以作成周翁秋菊於八
    十三年度向賀堅公司支領工資四十二萬元之工資表等語。證
    人王美促於原審證稱：沒有於八十三年間在賀堅公司新莊工
    廠從事鋼筋整理工作，渠是丙○○○鄰居，丙○○○在賀堅
    公司任職會計，稱公司要人頭報稅，向渠借身分證說要虛報
    渠八十三年間每月向賀堅公司領得薪水一萬五千元，並說每
    月一萬五千元不會超過課稅額度，不會有事，如果超過的話
    公司願意負擔部分的稅額，所以渠就同意借身分證，但並沒
    有交付印章給她，只有單純借身分證，沒有取得任何報酬，
    不知道薪資表上印文何來，應該是被偽造的，當初丙○○○
    講會報最低的薪資額，不會扣到渠的稅，渠才願意借等語（
    原審八十九年度訴字第九五四號二卷第一三二頁）。證人黃
    金水於原審證稱：當時是丙○○○要向渠拿身分證，但有一
    男的約五十歲左右向渠拿身分證，不確定那個男的是否為老
    闆，幫渠拿進去給在公司辦公室內的丙○○○，他進入約十
    五至二十分鐘，那個男的後來再把錢與身分證給渠，拿了兩
    千四百元給渠，後來公司還有找渠去做人頭，但渠不肯等語
    （原審八十九年度訴字第九五四號一卷第二一三頁），及：
    沒有於八十三年間在賀堅公司新莊工廠從事鋼筋整理工作，
    渠只有交身分證給他，他給我二千元左右，確定沒有交印章
    給他，薪資表上渠之印文應該是被偽造的等語（八十九年度
    訴字第九五四號二卷第一三二頁）。證人陳佩婷於原審證稱
    ：渠身分證有借同學的媽媽丙○○○報稅，丙○○○有給渠
    代價，渠知道丙○○○說是要幫公司節稅等語（八十九年度
    訴字第九五四號一卷第二一三頁）。證人即被告丙○○○之
    女黃薈潔於原審證稱：渠在賀堅公司新莊工廠做了二、三個
    月（八十三年七、八月間）左右，擔任小妹負責打掃等語（
    八十九年度訴字第九五四號二卷第一三三頁）。證人李憲正
    於原審證稱：沒有於八十三年間在賀堅公司新莊工廠從事鋼
    筋整理工作，當初是丙○○○跟渠要身分證說公司要報稅，
    渠只有交身分證給她，確定沒有交印章給她，薪資表上渠之
    印文應該是被偽造的等語（八十九年度訴字第九五四號二卷
    第一三一頁）。綜合上開事證，自堪認證人丙○○○所為之
    上開自白及證言均係出於自由意志，且確與事實相符。上開
    周翁秋菊等七人之薪（工）資表及扣繳憑單之內容，均屬虛
    偽不實甚明。
  (二)被告雖辯稱：係其授權丙○○○雇用臨時工拾取整理鋼筋下
    腳料（即剪裁後剩餘之鋼筋），丙○○○亦可從中賺取利潤
    ，故由丙○○○提出代表周翁秋菊等人領取工資之切結書及
    周翁秋菊等人之薪資表前來領款，其中有無不實，其均不知
    情等語。另賀堅公司八十四年度登記負責人林麗卿於偵查中
    所提出被告丙○○○前揭書立之切結書上，雖載明『丙○○○係代表周翁秋菊等七人領取八十三年一月至八十三年十二
    月工資』，賀堅公司八十三年度登記負責人張吳蕊並於偵查
    中供稱：係因丙○○○有包一些散工工作，如整理場地等，
    周翁秋菊之資料係丙○○○提供的等語（見八十八年度偵字
    第一八四六號卷第十三頁背面）。業經判決確定之共同被告
    甲○○於偵、審中供稱：丙○○○把錢付出去，就應該提出
    證明，林月娥、吳昌明能證明當時情形等語（見八十九年度
    偵續字第六號卷第二十七頁），及供稱：丙○○○有去找臨
    時工來整理下腳料，再跟公司請款轉發工資給這些臨時工，
    丙○○○只負責僱工來整理，並不是公司把下腳料賣給丙○○○等語（原審八十九年度訴字第九五四號二卷第一六九頁
    ）。另證人林月娥於原審證稱：丙○○○任職會計期間有承
    包公司工程，並領走工程款，丙○○○請來的工人就由丙○○○填載工資表，周翁秋菊等人之工資表係丙○○○填載。
    工資表是年終才製作，看廠商領走多少錢，就請其在年終時
    提供工資表過來。若是零散工請款，渠有簽收本，對方還沒
    給發票或工資表會先用此方式作帳，等到年終，再請其補足
    發票或薪資表，簽收本內都有簽名。有工頭者，大部分即由
    工頭填寫薪資表，若還沒給工資表就領款者公司有簽收本等
    語（見八十九年度訴字第九五四號一卷第一四七頁、第一八
    三頁反面）。證人吳昌明於原審證稱：渠與丙○○○同事過
    ，擔任鋼筋過磅、庫存等工作，渠等領款有簽收的習慣，丙○○○有承包撿拾整理鋼筋場裁剪鋼筋後廢料的小工程，因
    工場有廢料要清理時，找人來做，只是撿拾成堆而已等語（
    見八十九年度訴字第九五四號一卷第一五一、一五二頁）。
    但查：
  (1)證人張吳蕊、吳昌明、及甲○○雖均供稱丙○○○係向賀堅
    公司承攬整理撿拾下腳料成堆之工程，而向公司領得工程款
    ，被告乙○○、甲○○更明確供稱丙○○○所承攬之工程內
    容，僅係由丙○○○承包找人來整理鋼筋下腳料，不是將鋼
    筋下腳料賣給被告丙○○○云云。惟丙○○○始終堅決否認
    其事，並陳稱係應被告乙○○及甲○○之要求，方提供人頭
    身分證等情，則丙○○○究否係因向賀堅公司承攬整理鋼筋
    下腳料工程領取工程款始出具切結書，事關被告乙○○及甲○○是否涉逃漏稅捐犯行，而被告乙○○身為賀堅公司之實
    際負責人，甲○○為其雇用之主任會計，證人林月娥、吳昌
    明為被告乙○○之員工，張吳蕊為被告乙○○之妻，甚且於
    偵查中因擔任賀堅公司登記負責人，遭檢察官以涉嫌違反稅
    捐稽徵法被告之身分予以傳喚偵查，渠等前揭供述之可信度
    ，自堪置疑。
  (2)被告乙○○自承對丙○○○所僱之臨時工每人每日發二千元
    等語在卷（見八十九年度訴字第九五四號一卷第八八頁）；
    證人吳昌明並稱渠等領款均有簽收的習慣等語（見八十九年
    度訴字第九五四號一卷第一五一頁）；證人林月娥則稱臨時
    工領款需載明簽收簿等語（見八十九年度訴字第九五四號一
    卷第一四七頁、一八三頁反面）。果丙○○○確曾因承攬整
    理鋼筋下腳料之工程而代表臨時工於各階段完工時，向公司
    領取款項，亦或被告丙○○○所僱請之臨時工各別於每日完
    工後向林月娥請領現金，則不論係丙○○○代表臨時工分階
    段領款，或此等臨時工個別於每日請領現金，依證人吳昌明
    、林月娥所述均需簽名始得領款乙節，自應有簽收收據可憑
    ，且此等收據當屬為數不少，又因該等收據所載金額之累加
    計算，事涉賀堅公司核對廠商年終製作提出之薪資表上所載
    領取工程款總額正確與否，為切結書、薪資表上所載領取總
    金額之依據所在，該等收據保存自甚為重要，然被告乙○○
    竟始終無法提出任何一紙係由丙○○○因承包工程完工後，
    具領工程款之簽收單據，或臨時工整理鋼筋下腳料後領取工
    資之收據，以實其說，僅泛稱簽收資料均已遺失云云，已與
    常情不符。至於依原審法院九十一年五月十三日訊問筆錄所
    載，證人丙○○○於該次訊問時雖曾陳稱：「（工人與薪資
    是向誰領取？被告丙○○○答稱：向我領款。」等語（九十
    一年度訴字第一一七號一卷第一○九一、一０頁），惟丙○○○嗣後於本院前審已供稱：「林月娥是出納工資是向出納
    領的，我沒有那麼講，筆錄應該是記錯，若是我幫公司發錢
    ，請公司提出我發錢的憑證。」等語，而被告乙○○亦當庭
    自承「發錢憑證因為公司搬家，所以找不到。」等語（以上
    詳上訴字卷第四九、五○頁），自不能遽憑上開原審筆錄記
    載，即率予認定被告丙○○○有承包賀堅公司下腳料工程。
    故丙○○○是否確有承包該等工程即非無疑，丙○○○前揭
    供稱，伊根本未向公司承攬整理鋼筋工程，領取工程款等語
    ，應非無據。再一般出賣人頭身分證供公司行號虛報支出員
    工薪資逃漏營業稅捐而收取代價者，多須應索取人頭身分證
    逃漏公司稅捐者之要求，於簽立虛偽代表工人領取工程款之
    切結書、員工薪資表及檢附人頭身分證影本，使該等逃漏稅
    捐者得持虛偽不實之切結書等資料憑以自保後，始得領取代
    價報酬。被告乙○○自承渠為賀堅公司八十三年度之實際負
    責人，其竟始終無法舉出丙○○○承攬工程之領款單據，以
    及其支付款項與丙○○○之資金來源及流向等證明，核與收
    買人頭身分證以供公司逃漏稅捐者，於遭舉發偵查時，均僅
    能提出切結書等情相符，足見丙○○○前揭關於：其係應被
    告乙○○及甲○○要求找尋人頭身分證幫助公司逃漏稅，始
    向如附表所示親友索取身分證，填寫切結書、薪資表交付甲○○申報公司營業所得稅等不利於被告乙○○之指述，洵屬
    信而有徵，核與情理相符，堪可採信。被告乙○○及甲○○
    所辯，應係畏罪卸飾之詞，而證人張吳蕊、林月娥、吳昌明
    所述，則係迴護被告乙○○之詞，均不足採。又被告雖另辯
    稱係因丙○○○涉嫌挪用公司款項遭發現，方挾怨報復云云
    ，然此業為證人陳黃金雀堅決否認，且被告指稱陳黃金雀挪
    用公司款項乙節縱若屬實，亦僅係丙○○○是否另涉犯侵占
    罪嫌之問題，核與被告有無本案犯行之待證事實並無必然之
    關聯，被告此部份所辯，亦不足採。又周淑慧、王美促等人
    均係丙○○○接洽，薪（工）資表亦係由丙○○○填製，然
    而丙○○○係八十三年八月至賀堅公司任職，業據證人丙○○○供明，並有丙○○○之勞工保險被保險人投保資料表明
    係可稽（偵續字第六號卷第二十二頁、第二十八頁），而前
    開周翁秋菊等人之薪（工）資表則係自八十三年一月份起至
    同年十二月份止，八十三年七月以前丙○○○既然尚未在賀
    堅公司任職，如何能知悉並製作八十三年一月至七月間之薪
    （工）資表？由此亦可徵被告明知該等薪（工）資表均係填
    製不實之會計憑證，至為明顯。再查賀堅公司雇用員工每月
    之出勤情形及薪資計算，均經被告簽認，每月份之薪資表一
    同，有證人丙○○○所提之薪資明細表及薪資表影本可考（
    偵續字第六號卷第二十七、二十九頁），足見被告對於賀堅
    公司員工之實際出勤狀況及薪資均掌握綦詳，則其辯稱對該
    公司是否曾雇用周翁秋菊等人工作並不知情乙節，顯屬推諉
    卸責之詞，要無可採。
  (三)又被告在八十四年四月以前均為賀堅公司之實際負責人，賀
    堅公司原先登記之負責人係被告之妻張吳蕊，至八十四年四
    月間負責人始變更登記為林麗卿等情，業為被告供承在卷，
    核與張吳蕊、林麗卿所述情節相符，並有卷附之賀堅公司設
    立登記申請書、公司變更登記事項卡、公司執照及營利事業
    登記證等影本可稽，被告既為賀堅公司之實際負責人，自有
    幫助賀堅公司逃漏稅捐之犯罪動機。綜上所述，被告乙○○
    係因身為賀堅公司之實際負責人，為幫助納稅義務人賀堅公
    司逃漏營利事業所得稅，而與該公司主任會計甲○○指示助
    理會計丙○○○向如附表所示親友周翁秋菊等七人索取身分
    證資料以供賀堅公司虛報人頭員工薪資，並由丙○○○書立
    代周翁秋菊等七人領取薪資之切結書一紙、填製周翁秋菊等
    七人之薪資表十二紙之不實會計憑證，再推由甲○○送交不
    知情之會計師填製不實之扣繳憑單，藉以申報賀堅公司八十
    三年度營利事業所得稅，使賀堅公司得以逃漏稅捐，丙○○○領得薪資表上各人頭員工被申報薪資數額百分之二點五之
    報酬後，則交付一部予上開人頭，或留為己用等事實，已屬
    灼然。
  (四)被告等在薪（工）資表及扣繳憑單上所登載周翁秋菊等人領
    取之薪資所得，均係八十三年一月份至同年十二月份，金額
    則計為：周翁秋菊共四十二萬元、王美促三十四萬九千二百
    元、陳憶潔十二萬九千九百六十元、陳佩婷十五萬元、李憲
    正二十八萬五千元、黃金水十六萬五千元、黃薈潔十六萬五
    千元，合計為一百六十六萬四千一百六十元。然查其中陳憶
    潔於八十三年七至九月份，曾在賀堅公司上班，每月薪資一
    萬五千元，共計領得四萬五千元整，故其係被虛報八十三年
    一至六月，十至十二月，共計九個月之薪資為八萬四千九百
    六十元。另黃薈潔於八十三年七、八月，曾至賀堅公司新莊
    工廠工作，每月薪資一萬三千七百五十元，共計領得二萬七
    千五百元，其係被虛報八十三年一至六月及九至十二月，共
    計十個月之薪資十三萬七千五百元。是被告等虛報支出之員
    工薪資之總額應為一百五十九萬一千六百六十元（即一百六
    十六萬四千一百六十元減去二萬七千五百元，再減去四萬五
    千元，為一百五十九萬一千六百六十元）。又賀堅公司八十
    三年度營利事業所得稅若浮報員工薪資一百五十九萬一千六
    百六十元，則逃漏營利事業所得稅稅額為三十九萬七千九百
    十五元，有財政部臺北市國稅局九十五年三月二十日財北國
    稅審三字第０九五○○三一四九四號函在卷可稽（上更(一)字
    卷第十二頁）。被告等以丙○○○提供之資料，製作內容不
    實之薪（工）資表、各類所得扣繳及免扣繳憑單、及營利事
    業所得稅申報書等文件，使賀堅公司得以減少應繳稅之營利
    事業所得稅，自係幫助賀堅公司逃漏稅捐。又被告等製作內
    容不實之薪（工）資表、及利用不知情之會計師製作不實之
    各類所得扣繳暨免扣繳憑單，復據以製作內容不實之營利事
    業所得稅結算申報書向稅捐稽徵機關申報稅捐，以此方式幫
    助賀堅公司逃漏稅捐，自均足以生損害於稅捐稽徵機關對於
    稅捐稽徵管理與核課之正確性。
  (五)綜上所述，本案事證明確，被告之犯行應堪認定。
二、核被告所為，係犯稅捐稽徵法第四十三條第一項、修正前商
    業會計法第六十六條第一款之罪（被告利用不知情之會計師
    登載不實之各類所得扣繳及免扣繳憑單並行使，另犯刑法第
    二百十六條、第二百十五條之罪部分，經原審法院另行判處
    有期徒刑五月，並經本院前審駁回其上訴，再經最高法院以
    該部分係不得上訴第三審之案件而駁回上訴確定，該部分仍
    為有效存在之確定判決）。公訴意旨雖認被告係犯稅捐稽徵
    法第四十一條之罪嫌，惟查本案實際逃漏稅捐之納稅義務人
    係賀堅公司，被告並非納稅義務人，又稅捐稽徵法第四十七
    條第一款規定，係將納稅義務人之公司責任，於其應處徒刑
    之範圍內，轉嫁於公司負責人，又依該規定，轉嫁處罰之對
    向限於「公司法規定之負責人」，如非屬公司法規定之負責
    人，即不能令負該項刑責。被告本身並非納稅義務人，又非
    公司法規定賀堅公司之負責人，被告自無稅捐稽徵法第四十
    一條之刑責可言，亦無適用稅捐稽徵法第四十七條第一款規
    定課以代罰刑責之餘地，被告僅係犯稅捐稽徵法第四十三條
    第一項之罪責，此部分公訴意旨顯有未洽，惟因起訴之社會
    基本事實相同，自應依法變更起訴法條。又丙○○○係賀堅
    公司之助理會計，自屬商業之經辦會計人員，而員工薪資表
    係經員工簽收之名冊，依營利事業所得稅查核準則第七十一
    條第十一款規定係薪資支出之原始憑證，亦即為商業會計法
    第十五條第一款所指之原始憑證，丙○○○將前開明知為不
    實之事項填製薪（工）資表，自係填製不實之會計憑證。被
    告雖非商業負責人或主辦、經辦會計人員，然其與經辦會計
    人員丙○○○共同實施犯罪，雖無特定關係，仍應依刑法第
    三十一條第一項規定以共犯論。被告行為後，商業會計法第
    六十六條第一款規定，已於八十四年五月十九日修正公布為
    第七十一條第一款，同月二十一日生效，其法定本刑原為「
    五年以下有期徒刑、拘役或一萬元以下罰金」，修正為「五
    年以下有期徒刑、拘役、或科或併科新臺幣十五萬元以下罰
    金」，比較新舊法結果，以舊法即行為時法有利於被告，自
    應適用舊法即修正前商業會計法第六十六條第一款規定（本
    案於九十五年五月十一日辯論終結後，商業會計法又於九十
    五年五月二十四日修正公布，將第七十一條之罪之罰金刑由
    「新台幣十五萬元以下」提高為「新台幣六十萬元以下」，
    附此記明）。又商業會計法之填製不實會計憑證罪為刑法業
    務上登載不實罪之特別規定，此部分自不再論以業務登載不
    實罪。被告等以一行為同時填製八十三年一月至同年十二月
    之薪（工）資表會計憑證多紙，屬單純一罪。又被告行為後
    ，稅捐稽徵法於八十九年五月十七日修正公布，第四十三條
    第一款之罪之法定刑，由「三年以下有期徒刑、拘役、或科
    一千元以下罰金。」，修正為「三年以下有期徒刑、拘役或
    科新臺幣六萬元以下罰金。」，經比較結果，以修正前之法
    定刑較輕，有利於被告，自應適用修正前規定。被告利用不
    知情無犯罪故意之不詳成年會計人員遂行上開犯罪，均屬間
    接正犯。其所犯上開二罪間，有方法行為與目的行為之牽連
    關係，應從一重依修正前商業會計法第六十六條第一款之罪
    處斷。被告等填製不實之會計憑證薪（工）資表部分之犯行
    ，雖未經起訴，然與經起訴幫助賀堅公司逃漏稅捐部分有牽
    連犯之裁判上一罪關係，自為起訴效力所及，本院得一併審
    判。被告就上開犯行，與已判決確定之甲○○、丙○○○有
    自己共同犯罪之意思聯絡，推由甲○○、丙○○○實施犯罪
    構成要件之行為及利用不知情之會計師遂行犯罪，均屬共同
    正犯。
三、原判決對被告予以論科，固非無見。然查：(1)被告並非賀堅
    公司之負責人，原判決竟依稅捐稽徵法第四十七條第一款、
    第四十一條之規定對被告論科，適用法則自有不當。(2)原判
    決已認定被告等有出具不實薪資表之犯行，然竟對此部分違
    反商業會計法之刑責恝置不論，自非允洽。(3)賀堅公司八十
    三年度營利事業所得稅係向財政部台北市國稅局申報，逃漏
    之稅額應為三十九萬七千九百十五元，原判決誤認被告等係
    向台北縣稅捐稽徵處申報行使上開文書，復認賀堅公司逃漏
    之稅額為四十萬九千一百六十五元，均有違誤。被告仍執陳
    詞提起上訴，否認犯罪，雖無理由，然原判決既有可議，自
    屬無法維持，應由本院將原判決關於被告逃漏稅捐部分及定
    應執行刑部分撤銷，另為適法之諭知。審酌被告身為賀堅公
    司之實際負責人，竟為幫助賀堅公司逃漏稅捐而為上開犯行
    ，及其逃漏稅捐之金額、所實施之犯罪手段、犯罪後態度、
    及被告之智識程度、生活狀況等一切情狀，量處如主文第二
    項所示之刑，以示儆懲。又被告行為後刑法第四十一條已於
    九十年一月十二日修正公布生效，將原定須犯最重本刑為三
    年以下有期徒刑以下之刑之罪，而受六月以下有期徒刑或拘
    役之宣告，始得易科罰金之規定，修正為犯最重本刑為五年
    以下有期徒刑以下之刑之罪，而受六月以下有期徒刑或拘役
    之宣告者，均得易科罰金，被告所犯修正前商業會計法第六
    十六條第一款之罪，為最重本刑五年以下有期徒刑之罪，被
    告所受之宣告刑為有期徒刑六月，依修正後之現行規定，已
    合於易科罰金之情形，相比較之下，自以適用修正後之規定
    有利於被告，爰併依法諭知易科罰金折算標準。
四、證人周翁秋菊固指稱其身分證遭冒用虛報薪資等語，證人王
    美促、黃金水、李憲正、黃薈潔亦均否認薪資表上印文為真
    正。經查周翁秋菊之女兒周淑慧證稱：渠提供母親周翁秋菊
    之身分證與丙○○○，並收了一點錢，是偷偷將周翁秋菊身
    分證交付丙○○○，事後沒有告訴母親等語（八十九年度訴
    字第九五四號一卷第四九頁），查被告等係依據周淑慧提供
    其母周翁秋菊之身分證報稅，被告等主觀上顯已認為已獲周
    翁秋菊同意，雖被告等係自行刻用證人周翁秋菊印章蓋用於
    薪資表上，亦難認被告等有偽造及行使偽造私文書之犯罪故
    意。另查證人王美促、黃金水、李憲正、陳佩婷均分別證稱
    ：有將身份證借予丙○○○報稅，及有收受代價等情不諱，
    渠等既同意提供身份證資料作為報稅之用，而薪資表為報稅
    之必備資料，則被告等即使自行刻製印章或蓋用印文於其上
    ，自應包括於王美促、黃金水、李憲正、陳佩婷等人之概括
    授權範圍，被告等自無偽造私文書等罪責可言。再查丙○○○一再陳稱黃薈潔等人皆知情要報人頭稅等語，證人黃薈潔
    復為丙○○○之女，身為母女至親，丙○○○對黃薈潔迴護
    應恐不及，若非經同意，斷不至為上開供述，應以被告丙○○○供述為可信，關於證人黃薈潔薪資表上此部分之印文，
    被告等人，亦無涉犯偽造私文書罪之罪嫌，均併此記明。
據上論結，應依刑事訴訟法第三百六十九條第一項前段、第三百
六十四條、第二百九十九條第一項前段、第三百條、修正前商業
會計法第六十六條第一款、修正前稅捐稽徵法第四十三條第一項
、刑法第二十八條、第三十一條第一項、第十一條前段、第二條
第一項、第五十五條、第四十一條第一項前段、罰金罰鍰提高標
準條例第二條，判決如主文。
本案經檢察官林慶宗到庭執行職務。
中    華    民    國    95    年    5     月    30    日
                  刑事第十九庭  審判長法  官  宋  祺
                                      法  官  陳憲裕
                                      法  官  蔡明宏
以上正本證明與原本無異。
如不服本判決，應於收受送達後十日內向本院提出上訴書狀，其
未敘述上訴之理由者並得於提起上訴後十日內向本院補提理由書
（均須按他造當事人之人數附繕本）。
                                      書記官  吳鎮鑫
中    華    民    國    95    年    5     月    30    日
附表：
┌───┬──────┬──────────────┬──────────┐
│編  號│扣繳憑單上記│扣繳憑單上記載之給付總額    │扣繳憑單上記載之所得│
│      │載之姓名    │（新臺幣）                  │所屬年月            │
├───┼──────┼──────────────┼──────────┤
│一    │周翁秋菊（誤│四十二萬元                  │八十三年一至十二月  │
│      │載為周翁秀菊│                            │                    │
├───┼──────┼──────────────┼──────────┤
│二    │王美促      │三十四萬九千二百元          │同右                │
├───┼──────┼──────────────┼──────────┤
│三    │陳憶潔      │十二萬九千九百六十元        │同右                │
├───┼──────┼──────────────┼──────────┤
│四    │陳佩婷      │十五萬元                    │同右                │
├───┼──────┼──────────────┼──────────┤
│五    │李憲正      │二十八萬五千元              │同右                │
├───┼──────┼──────────────┼──────────┤
│六    │黃金水      │十六萬五千元                │同右                │
├───┼──────┼──────────────┼──────────┤
│七    │黃薈潔      │十六萬五千元                │同右                │
├───┴──────┴──────────────┴──────────┤
│小計：                一百六十六萬四千一百六十元                        │
└────────────────────────────────────┘
附錄：本案論罪科刑法條全文
修正前商業會計法第66條
商業負責人，主辦及經辦會計人員，有左列各款情事之一者，處
五年以下有期徒刑、拘役或一萬元以下罰金：
一、以明知為不實之事項而填製會計憑證或記入帳冊者。
二、故意使應保存之會計憑證、帳薄報表滅失毀損者。
三、意圖不法之利益，而變造會計憑證、帳薄報表內容或撕毀其
    頁數者。中華民國刑法第二百十五條從事業務之人，明知為
    不實之事項，而登載於其業務上作成之文書，足以生損害於
    公眾或他人者，處三年以下有期徒刑、拘役或五百元以下罰
    金。
中華民國刑法第216條
行使第二百十條至第二百十五條之文書者，依偽造、變造文書或
登載不實事項或使登載不實事項之規定處斷。
修正前稅捐稽徵法第43條第1項
教唆或幫助犯第四十一條或第四十二條之罪者，處三年以下有期
徒刑、拘役或科新台幣六萬元以下罰金。


司法院資訊處製作；財團法人民間司法改革基金會備份。
